【裁判字號】    90,訴,636
【裁判日期】    900627
【裁判案由】    偽造文書等
【裁判全文】
臺灣高雄地方法院刑事判決                            九十年度訴字第六三六號
    公  訴  人  臺灣高雄地方法院檢察署檢察官
    被      告  己○○○
                戊○○
    右  一  人
    選任辯護人  徐豐明
                陳慧博
                郭季榮
    被      告  丙○○
右列被告因偽造文書等案件，經檢察官提起公訴（八十九年度偵字第一七三一一號、
二三二二四號、二五九一三號），本院判決如左：
    主  文
己○○○連續行使偽造私文書，足以生損害於他人，處有期徒刑陸月，如易科罰金，
以佰元折算壹日。
丙○○意圖為自己不法之所有，而侵占自己持有他人之物，處有期徒刑陸月。如易科
罰金，以佰元折算壹日。
戊○○無罪。
    事  實
一、己○○○於民國八十七年五月間召集每會新臺幣（下同）二萬元之互助會，自任
    會首，會員連同會首共計三十三會，採內標制，會期自八十七年五月三十日起至
    九十年一月三十日止，期間每月三十日中午十二時，在高雄縣岡山鎮文賢市場開
    標。於該互助會進行期間，己○○○意圖為自己不法之所有，基於概括之犯意，
    分別於不詳時間之開標日，連續冒用該互助會不詳姓名活會會員名義，在空白紙
    上偽造各該不詳姓名活會會員署押及不詳金額之標息，以表明競標時願付之標息
    及會員，持以行使參加競標並標得會款三次，足生損害於各該不詳姓名活會會員
    及其他活會會員，致使丑○○、癸○○、子○○、乙○○、歐蔣玉英、辛○○、
    甲○○、丁○○、壬○○○及各該被冒名之活會會員陷於錯誤，仍如數交付活會
    會款予己○○○收受，真所詐得之金額至少百萬元，惟因無法查知其確實之冒標
    時間及所出之標息，致無法詳為計算其所詐取之詳細金額。嗣因己○○○週轉不
    靈，無法負擔鉅額會款，而於八十九年四月三十日開標收取活會會款後，宣布止
    會，後經活會會員間相互查證發現已開標二十四次，原應僅存九活會，竟仍有十
    二會活會會員，始知受騙。
二、丙○○於八十九年六月一日受己○○○之委託，代為處理債務（包括前開互助會
    止會後，收取死會會款，以為統籌分配和解款項之用），嗣丑○○、癸○○、子
    ○○、乙○○、歐蔣玉英、辛○○、甲○○、丁○○、壬○○○等九名活會活會
    於己○○○所召集之前開互助會宣告止會後，委託癸○○於八十九年六月二十九
    日，在高雄縣岡山鎮調解委員會，與己○○○進行調解，因調解不成立，雙方乃
    約定翌日前往高雄縣岡山鎮文賢市場收取死會會款，以統籌分配予活會會員。丙○○乃於八十九年六月三十日，與己○○○、戊○○、癸○○、劉登榮（即癸○○之弟，亦係當地里長）五人，前往文賢市場向前開互助會會單上「笑」（即洪
    李笑）、「鳳」、「良吉」（即張良吉）、「美子」（即劉蘇秀霞）、「秋霞」
    ，分別收取死會會款二萬元、四萬元、二萬元、二萬元及四萬元，共計十四萬元
    。詎丙○○明知上開十四萬元會款非屬自己所有，竟於取得該十四萬元會款後，
    意圖為自己不法之所有，將所持有之該款存入自己所有之局號0000000號
    、帳號0000000號郵政存簿內，變易持有為所有之意思，而將該會款侵占
    入己並逐筆提領花用完畢。丙○○逃匿，經本院於九十年五月二十二日發布通緝
    ，於九十年五月三十一日始經警緝獲到案。
三、案經丑○○、癸○○、子○○、乙○○、歐蔣玉英、辛○○、甲○○、丁○○、
    壬○○○訴請臺灣高雄地方法院檢察署檢察官偵查起訴。
    理  由
壹、有罪部分：
一、右揭事實一部分，已據被告己○○○於偵審中供承不諱（見八十九年度偵字第一
    七三一一號卷第二十頁反面、本院九十年四月十一日審判筆錄），核與告訴人丑
    ○○、癸○○、子○○、乙○○、歐蔣玉英、辛○○、甲○○、丁○○、壬○○○指訴被告己○○○有於右揭時地召集前開互助會，投標時須在空白紙上填載姓
    名、金額，以表明競標時願付之標息及會員，而該互助會於八十九年四月三十日
    止會，期間被告有冒標活會會員三次等情節相符，並有上開互助會會單一件附卷
    可稽，足徵被告己○○○上開自白與事實相符，應堪採信。至被告己○○○雖辯
    稱伊冒標時僅於標單上記載金額，沒有寫名字云云，而不識字之會員有於標單上
    僅記載金額，而沒有填寫姓名一節，固亦據證人劉蘇秀霞於本院審理時證述明確
    （見本院九十年六月四日審判筆錄），惟此係該名會員有到場參與投標之情形，
    而被告己○○○既要冒標活會會員之互助會，必是利用該活會會員未到場參與投
    標之機會，則其自須填載姓名以明該標單是由何人投標，是其前開所辯，自非可
    採。被告己○○○既於上開互助會中有冒標之舉，再參以被告於本院審理時所承
    ：「我是因景氣不好，生意不佳，才週轉不靈，我每月平均收入約一萬餘元，已
    經約四、五年，經濟不佳‧‧‧」、「（問：每月要支付多少會款？）多少會款
    我不確定，但應有十萬元以上」、「（問：經濟來源？）除賣水果外沒有」等語
    （見本院九十年四月十一日審判筆錄），足見被告己○○○明知自己經濟狀況窘
    困，無力支付會款，而冒標上開互助會，顯有詐欺之不法意圖甚明。惟被告己○○○究於何時、以何活會會員、何標息冒標三名活會會員之互助會，其已不復記
    憶（見偵查卷第二十頁反面、本院九十年四月十一日審判筆錄），又無其他積極
    證據足供推知真正之被冒標會員、時間、標息，致無法詳為計算此部分所詐取之
    詳細金額，惟該互助會採內標制，且已開標二十四會，而該會標息平常約三千多
    元，但後來有標到一萬多元，亦據告訴人癸○○敘明在卷（見本院九十年四月十
    一日審判筆錄），且告訴人癸○○所提出之互助會會單上載有每月之標息，亦據
    告訴人癸○○、歐蔣玉英、辛○○、張瓊惠於本院審理時陳述甚明（見本院九十
    年四月十一日審判筆錄），並有該互助會會單影本一件可按，從而，上開互助會
    之標息約於三千元至五千元之間，是被告己○○○冒標三次，至少共詐得百萬元
    。
二、右揭事實二部分，訊之被告丙○○固坦承有於右揭時地前往收取死會會款共十四
    萬元，並將之存入自己之郵局存簿而逐次提領使用完畢等事實，惟矢口否認有何
    侵占犯行，辯稱：伊受己○○○之委託，代為處理債務問題，所以才會一同去收
    取死會會款，且因己○○○尚未與活會會員達成如何分配該筆死會款之協議，乃
    由伊代管該筆款項，嗣因伊有需用，徵得己○○○同意後，先動用該十四萬元，
    但因雙方間之委任關係至九十年一月止，故已於九十年一月間償還給己○○○，
    並無侵占入己之意云云。經查：右揭事實二部分關於告訴人癸○○於八十九年六
    月二十九日，在高雄縣岡山鎮調解委員會，因與被告己○○○就如何償還會錢之
    事調解不成立，乃於翌日與劉登榮（即癸○○之弟，亦係當地里長）、己○○○
    、戊○○（即己○○○之子）、丙○○共同前往高雄縣岡山鎮文賢市場，向死會
    會員洪李笑、張良吉、劉蘇秀霞、「鳳」、「秋霞」分別收取死會會款二萬元、
    二萬元、二萬元、四萬元、四萬元，共計十四萬元，卻遭被告己○○○、戊○○
    、丙○○取走，迄未分配予活會會員等情，已據告訴人癸○○於偵審中指述綦詳
    （見偵查卷第三十六頁、本院九十年四月十一日審判筆錄），且經證人劉登榮於
    偵審中證述甚明（見偵查卷第三十六頁、本院九十年四月十七日審判筆錄），並
    為被告己○○○、戊○○、丙○○所不爭執，而被告丙○○係因受被告己○○○
    委託，代為處理債務，始於前揭時地與被告己○○○、戊○○共同收取死會會款
    ，且該筆會款，嗣後即由被告丙○○保管並存入其所有前開郵政存簿內之情，亦
    據被告己○○○、戊○○、丙○○供認無誤（見偵查卷第二十頁反面、第三十五
    頁反面、第三十六頁、第四十九頁正、反面、本院九十年四月十一日、九十年四
    月十七日、九十年六月四日、九十年六月十三日審判筆錄），並有民事委任書影
    本、債權委任書影本及被告丙○○所有之前開郵政存簿各一件在卷可稽。又告訴
    人癸○○受其他告訴人之委託與被告己○○○於八十九年六月二十九日，在高雄
    縣岡山鎮調解委員會進行調解，並未成立一節，已如前述，並經證人即該調解委
    員會委員庚○○於本院調查中證述在卷（見本院九十年五月九日訊問筆錄），惟
    參以如前所述，被告己○○○於八十九年六月三十日，確有與告訴人癸○○等人
    共同前往市場收取死會會款之情，縱雙方尚未就該等收得之會款是交由何人保管
    未達成協議，然已足知雙方確有達成共同收取死會會款，交由其中一人保管，再
    進行協調償還方式，此時上開互助會既已因會首即被告己○○○冒標及財務發生
    問題而宣布止會，且經協議先收取死會會款以俟分配償還，則會首於止會後收取
    上開死會會款之行為，係受活會會員之託，而被告丙○○復受會首即被告己○○○之委託保管該筆十四萬元會款，自無權處分該筆為他人持有之死會會款，被告
    丙○○雖於本院審理時辯稱是經被告己○○○同意，伊才挪用，且已清償完畢云
    云，然被告己○○○亦僅是受託保管該筆款項，本就無權同意被告丙○○將之挪
    用，況被告己○○○、戊○○於偵查中供稱該十四萬元是遭被告丙○○取走花用
    ，己○○○並未同意等語在卷（見偵查卷第二十頁反面、第三十五頁反面、第四
    十九頁反面），而被告己○○○雖於被告丙○○到案後改稱伊有同意丙○○先行
    挪用該筆款項云云，然被告己○○○之所以冒標，進而宣告止會，係因財務困難
    之故，自無再將收得之死會會款借予被告丙○○使用之理，是被告己○○○於偵
    查中所述顯較可採。另衡諸被告丙○○上開郵政存簿內容所載可知，其於八十九
    年六月三十日取得該筆十四萬元會款後，即將之存入上開存簿，隨即逐筆提領花
    用完畢一節，亦有上開被告丙○○之郵政存簿一件可按，被告丙○○既僅受託保
    管他人之互助會會款，卻擅自提領挪用，其有為自己不法所有之意圖至為灼然。
    至被告丙○○雖辯稱伊受己○○○之委託係至九十年一月止，故已於九十年一月
    間將該筆款項返還予己○○○云云，然刑法上之侵占罪，是一經擅自處分自己持
    有他人所有物，或變易持有之意為所有之意，而逕為所有人之行為，即已成立，
    事後縱然將所侵占之財物償還，亦無解於侵占罪之成立，是被告丙○○此部分所
    辯，要無可採。綜上，本件事證明確，被告己○○○、丙○○上開犯行洵堪認定
    。
三、按標單上僅記載姓名與競標之利息，並未書明「標單」字樣，依我國民間互助會
    之習慣，可認定其上之文字，即為表示出標人及利息等用意之證明，應屬刑法第
    二百二十條第一項之準文書。查被告己○○○於上開互助會開標時，分別於不詳
    時間之開標日，連續在空白紙上書寫不詳姓名等會員之姓名，並填寫競標利息之
    數字，足以生損害於該等不詳姓名會員，應成立刑法第二百二十條第一項、第二
    百十條之偽造私文書罪（起訴書僅載刑法第二百二十條，而未列該條第一項，顯
    係漏載，爰更正之）。被告己○○○進而憑之參加競標，開標後詐取會款，已達
    於行使該文書之階段，其偽造私文書之低度行為，為行使偽造私文書之高度行為
    所吸收，應依刑法第二百十六條行使偽造私文書論。其偽造署押，為偽造私文書
    之部分行為，不另論罪。又被告己○○○意圖為自己不法之所有，假冒各該不詳
    姓名會員標取上開互助會會款，以偽造私文書之方式施用詐術，使告訴人等及其
    他未得標、遭冒標之會員陷於錯誤而交付活會會款，所為係犯刑法第三百三十九
    條第一項之詐欺取財罪。而其一個詐取行為，使多數活會會員同時受害，為想像
    競合犯。又其先後三次詐欺、行使偽造私文書之犯行，時間緊接，方法相同，且
    各觸犯構成要件相同之罪名，顯係各基於概括之犯意反覆為之，應各依連續犯之
    規定論以一罪。而其所犯上開行使偽造私文書及詐欺罪間，有方法結果之牽連關
    係，應從較重之行使偽造私文書罪處斷。另核被告丙○○所為，係犯刑法第三百
    三十五條第一項之侵占罪。又被告丙○○將上開收開之死會會款十四萬元侵占入
    己，係以一侵占行為同時侵害告訴人丑○○等九名活會會員及另三名不詳姓名活
    會會員之權益，自係一行為觸犯數同種罪名，為想像競合犯，應從一重處斷。審
    酌被告己○○○利用召募民間互助會，自任會首之機會，冒標會款，並告止會，
    詐得告訴人及其他活會會員金額逾百萬元，嚴重破壞經濟秩序，所生損害非輕，
    惟念其並無犯罪前科，有臺灣高等法院被告全國前案紀錄表及臺灣高雄地方法院
    檢察署刑案資料查註紀錄表各一件附卷可稽，素行良好，且犯後坦承犯行，態度
    尚佳；而被告丙○○正值青壯，竟不思循正當途徑獲致財物，亦未慮及告訴人等
    活會會員亟待該筆款項彌補損失，且被告己○○○已財務困頓，亦須該筆款項疏
    困，反違反受委任之誠信，將該十四萬元侵占入己，其所侵占之款項雖非鉅，惟
    其惡性非輕，況其於偵審中經再三傳訊，均拒不到庭，嗣經本院發布通緝始經警
    緝獲到案，其到庭後雖辯稱伊在花蓮工作未收到通知云云，然除檢察官於偵查中
    所寄送之通知，被告丙○○家人均有收受送達，有各該送達證書可稽，且被告因
    本案通緝經警緝獲，於警訊時亦供承：「（問：你於通緝這段時間皆藏匿何處？
    ）都在高雄市鳳山市○○○○街六十四巷出入」等語在卷（見高雄縣警察局仁武
    分局溪埔派出所九十年五月三十一日警訊筆錄），況被告己○○○、戊○○於偵
    查中曾提出被告丙○○所有之上開郵政存簿一件，而被告丙○○於本院審理時亦
    坦認該郵政存簿係其交予被告己○○○母子（見本院九十年六月十三日審判筆錄
    ），足徵被告己○○○母子通知被告丙○○須出庭應訊遭拒一事屬實，又被告丙○○經警緝獲到案後，接受本院訊問時，復出言恫嚇本院法警，亦有本院九十年
    六月一日訊問筆錄可憑，顯見其犯後並無悔意，態度甚為不佳等一切情狀，就被
    告己○○○、丙○○各量處如主文所示之刑。又刑法第四十一條已於九十年一月
    十日修正公布，並於同年月十二日生效，比較新舊法結果，以新法有利於被告己○○○、丙○○，依刑法第二條第一項前段之規定，應適用裁判時之法律，故並
    依刑法第四十一條第一項之規定，諭知被告己○○○、丙○○易科罰金之折算標
    準。至被告己○○○所偽造之上開互助會不詳姓名會員署押之標單，衡之一般民
    間互助會習慣，自已於開標後丟棄滅失，故該標單上之上開偽造署押即無庸另行
    宣告沒收。
四、至公訴人固依被告己○○○於偵查中之自白而認被告上開冒標行為共有四次，然
    被告己○○○於本院審理時供承：「此會確實是三十三會，已開標二十四次，在
    八十九年四月三十日止會，應剩餘九活會」、「確實活會尚有十二會，我是因我
    有偷冒標下三會，‧‧‧」等語，參諸告訴人癸○○、壬○○○所陳：「‧‧‧
    此會是在八十九年四月三十日止會，四月三十日仍有開標，共已開二十四會，‧
    ‧‧」、「我們總共有三十三會，止會後應尚存九會活會，但經我們查訪結果尚
    有十二的活會‧‧‧」、「‧‧‧是在八十九年四月三十日止會，此會尚有十二
    個活會，丑○○一會、癸○○兩會、子○○一會、乙○○兩會、歐蔣玉英一會、
    辛○○一會、甲○○一會、我自己兩會、丁○○一會，此會尚有十二個活會‧‧
    ‧」等語（以上均見本院九十年四月十一日審判筆錄），足徵被告己○○○所冒
    標者應係三會，而被告己○○○就冒標之時間、金額均已因時間太久而不復記憶
    ，亦據被告己○○○於偵查中供承甚明（見偵查卷第二十頁反面），則其因此而
    誤記次數，亦不無可能，此外復查無其他積極證據，足資證明被告己○○○除右
    揭三次冒標行為外，尚有第四次冒標行為，是就公訴人起訴之該次冒標行為本應
    為無罪之諭知，惟公訴人既認該次與前開有罪部分具有連續犯之裁判上一罪關係
    ，自無再另為無罪之諭知，附此敘明。
貳、無罪部分：
一、公訴意旨略以：丑○○等活會會員九人得知己○○○以上揭冒標方法而詐取會款
    ，即委任活會之一人癸○○，會同己○○○之子戊○○，在八十九年六月二十九
    日前往高雄縣岡山鎮調解委員會聲請調解，後因雙方意見不合而不成立，癸○○
    與戊○○則達成協議，於翌日（即八十九年六月三十日）上午十一時許，由癸○○、戊○○、己○○○、當地里長劉登榮及戊○○之友人丙○○共五人，共同前
    往岡山鎮菜市場向該互助會之死會會員收取會款，至同日上午十二時許共收取會
    款達十四萬元（分別向綽號「笑」收取二萬元、「鳳」收取四萬元、「良吉」收
    取二萬元、「美子」收取二萬元、「秋霞」收取四萬元）。惟戊○○收取上開十
    四萬元後，明知該筆會款非屬自己所有，竟與丙○○基於為自己不法所有之共同
    犯意，不僅未將該筆會款返還活會會員之委任人癸○○，更不顧癸○○、劉登榮
    之反對，將該筆會款交付丙○○，並與丙○○共同攜款離去。丙○○取走該筆十
    四萬元會款後，即於當日存入丙○○之郵局帳戶（局號0000000、帳號0
    000000號），而將該會款侵占入己。因認被告戊○○犯刑法第三百三十五
    條第一項之侵占罪嫌云云。
二、按犯罪事實應依證據認定之，無證據不得推定其犯罪事實，又不能證明被告犯罪
    者，應諭知無罪之判決，刑事訴訟法第一百五十四條、第三百零一條第一項定有
    明文。次按刑事訴訟法上所謂認定犯罪事實之證據，係指足以認定被告確有犯罪
    行為之積極證據而言，如未能發現相當證據或證據不足以證明，自不能以推測或
    擬制之方法，以為裁判基礎，最高法院二十九年上字第三一０五號及四十年台上
    字第八六號分別著有判例可資參照；又認定不利於被告之事實，須依積極證據，
    茍積極證據不足為不利被告之認定時，即應為有利於被告之認定，更不必有何有
    利之證據，最高法院三十年上字第八一六號判例亦足參照。末按侵占罪之成立，
    以擅自處分自己持有之他人所有物，或變易持有之意為所有之意，而逕為所有人
    之行為，為其構成要件，雖行為之外形各有不同，要必具有不法所有之意思，方
    與本罪構成之要件相符（最高法院十九年上字第○五二號判例參照）。
三、訊之被告戊○○固坦承有於右揭時地與丙○○、己○○○、劉登榮、癸○○共同
    前往高雄縣岡山鎮文賢市場收取上開共十四萬元之互助會死會會款，並將之交予
    丙○○保管之事實，惟堅決否認有侵占之犯行，辯稱伊沒有經手該筆會款，是因
    母親己○○○要去收死會會款，伊才同去，而因並未與活會會員達成調解，故伊
    母收取後，即交由丙○○保管，伊沒有保管該筆會款，也沒有侵占入己等語。
四、經查：被告戊○○有於八十九年六月三十日陪同其母己○○○與告訴人癸○○前
    往高雄縣岡山鎮文賢市場收取死會會款之情，固已如前述，且依證人即死會會員
    洪李笑、劉蘇秀霞、張良吉於本院審理時所述：「‧‧‧‧我是交給會首的兒子
    戊○○‧‧‧」、「‧‧‧我將會錢拿給一位年輕人，是己○○○之兒子戊○○
    ‧‧‧」、「‧‧‧我拿錢給戊○○‧‧‧」等語（均見本院九十年六月四日審
    判筆錄），足知該筆十四萬元死會會款多係交予被告戊○○，然縱使如此，被告
    戊○○嗣後已將該筆款項交予被告丙○○亦已如前述，其既未保管該筆死會會款
    ，則該十四萬元即非被告戊○○所持有之物，另再參以如前所述，被告丙○○係
    將該筆款項存入存簿後，當日起即逐筆提領花用，而被告丙○○復於本院審理時
    供承：「‧‧‧己○○○有同意我先行使用該筆款項」、「該筆錢確實有進到我
    的郵局帳戶，我有使用掉，但這是經過己○○○同意的」等語（見本院九十年六
    月十三日審判筆錄），顯見該筆款項確係被告丙○○所挪用，要與被告戊○○無
    涉，被告戊○○既未持有上開他人所有之十四萬元會款，又未將之擅自處分，與
    刑法侵占罪之構成要件尚有未符，此外，復查無其他積極證據，足資證明被告戊○○有公訴人所指之侵占犯行，揆諸前揭說明，自屬不能證明被告戊○○犯罪，
    而應為無罪之諭知。
據上論斷，應依刑事訴訟法第二百九十九條第一項前段、第三百零一條第一項，刑法
第二條第一項前段、第五十六條、第二百十六條、第二百十條、第三百三十九條第一
項、第三百三十五條第一項、第五十五條、第四十一條第一項，罰金罰鍰提高標準條
例第一條前段、第二條，判決如主文。
中      華      民      國      九十    年    六        月    二十七    日
                                  臺灣高雄地方法院刑事庭
                                      法  官    李麗珠
右正本證明與原本無異。
如不服本判決，應於判決送達後十日內，向本院提出上訴狀。
                                      書記官    陳掌珠
中      華      民      國      九十    年    六        月    二十八    日
附錄本案判決論罪科刑法條：
刑法第二百十六條：
行使第二百十條至第二百十五條之文書者，依偽造、變造文書或登載不實事項或使登
載不實事項之規定處斷。
刑法第二百十條：
偽造、變造私文書，足以生損害於公眾或他人者，處五年以下有期徒刑。
第二百二十條第一項：
在紙上或物品上之文字、符號，依習慣或特約，足以為表示其用意之證明者，關於本
章之罪，以文書論。
刑法第三百三十九條第一項：
意圖為自己或第三人不法之所有，以詐術使人將本人或第三人之物交付者，處五年以
下有期徒刑、拘役或科或併科一千元以下罰金。
刑法第三百三十五條第一項：
意圖為自己或第三人不法之所有，而侵占自己持有他人之物者，處五年以下有期徒刑
、拘役或科或併科一千元以下罰金。


司法院資訊處製作；財團法人民間司法改革基金會備份。
